臺灣彰化地方法院民事判決　八十九年度重訴字第二五九號
　　原　　　告　　乙○○
　　訴訟代理人　　黃精良律師
　　複　代理人　　甲○○
　　被　　　告　　丁○○○
　　　　　　　　　辛○○
　　訴訟代理人　　戊○○
　　　　　　　　　壬○○
　　被　　　告　　己○○
　　訴訟代理人　　朱慧真律師
　　複　代理人　　李淵源律師
　　被　　　告　　丙○○　　　住台北市○○區○○里○○街九二號五樓
　　訴訟代理人　　庚○○　　　.
　　被　　　告　　癸○○　　　.
右當事人間請求分割共有物事件，經本院於民國九十三年四月十六日言詞辯論終結，
茲判決如左：
    主      文
兩造共有坐落彰化縣員林鎮○○段第四五七之四地號、地目建、面積三三○平方公尺
土地分割為如附圖甲案所示：編號Ａ、面積二０七平方公尺土地，分歸原告所有；編
號Ｂ、面積八三平方公尺土地，分歸被告辛○○、己○○、丙○○按原應有部分比例
維持共有；編號Ｃ、面積一四平方公尺土地，分歸被告丁○○○所有；編號Ｄ、面積
一一平方公尺土地，分歸被告癸○○所有；編號Ｅ、面積一五平方公尺土地，分歸兩
造按原應有部分比例維持共有，供道路使用。
訴訟費用由兩造按附表所示之原應有部分比例負擔。
    事      實
甲、原告方面：
  一、聲明：如主文所示。
  二、陳述：
    (一)緣坐落彰化縣員林鎮○○段第四五七之四地號、地目建、面積三三○平方公尺
      土地，為兩造所共有，應有部分如附表所示；兩造間就系爭土地並未訂立不分
      割之特約，依物之使用目的亦無不得分割之限制，且無法協議為分割，爰依民
      法第八百二十三條第一項、第八百二十四條第二項之規定，訴請依原告所提附
      圖甲案，准予原物分割。
    (二)本件分割方法不宜採變價分割方式，蓋原告就系爭土地之應有部分為三三０七
      分之二一七二，占系爭土地三分之二強，面積達二百十六點七四平方公尺，而
      系爭土地未面臨建築線乃無法改變之既成事實，若僅因此理由即將之變價分割
      ，則於他人買受後，仍屬無法建築，抑且兩造坐落於系爭土地上之建物都將面
      臨全部拆除之命運，對兩造均甚不利。反之，系爭土地予以原物分割，對應有
      部分較少之被告而言，至少仍有部分建物可保留，且對原告亦屬有利，因同段
      第四五四之五、四五八之七及四五七地號三筆土地均為原告所有，系爭土地原
      物分割後，原告得因同段第四五四之五地號土地有面臨建築線而可建築，並與
      鄰地合併使用，可發揮土地之最高經濟效益，否則，原告所有之同段第四五七
      地號土地將變成畸零地，損失之大可想而知。
    (三)原告所提甲案較為可採，蓋(1)使各共有人分得之土地均各為一塊，不會割裂，
      且與各該自己之建物相毗連，可增加土地利用價值；(2)編號Ｂ部分雖會拆到被
      告辛○○、己○○、丙○○三兄弟之建物，然該建物已興建三十餘年，依行政
      院所頒固定資產耐用年數為三十五年，且該建物屬無申請執照之違章建築，並
      無保留之必要，若將之拆除，對被告權益影響亦屬輕微，尚不違經濟效能。系
      爭土地每平方公尺之公告現值為新台幣（下同）四萬四千三百四十六元，每坪
      即高達十四萬六千五百九十八元，與被告建物顯不成比率，何況建物屋齡有限
      ，土地壽命無窮，分割共有物之目的應著重於土地將來如何利用，而非遷就於
      建物現狀，如此始能帶動市區之繁榮及增加土地之經濟效能。又同段第四五八
      之一地號土地、建物為被告辛○○、己○○、丙○○兄弟所共有，其等取得編
      號Ｂ部分後，即可與上開土地連接使用。再者，該建物實際上是利用其另一兄
      弟庚○○所有坐落同段第四五八之三地號土地之樓房出入，此參現況複丈成果
      圖記載「Ｇ部分與Ｃ部分之建物同屬己○○三兄弟」即明；(3)依被告丁○○○
      所提已辦畢保存登記之建物平面圖，可知其建物應僅有極小部分坐落於系爭土
      地上，惟觀諸系爭土地現況複丈成果圖，竟占用達二十八平方公尺之譜，足認
      其占用系爭土地部分多屬事後增建之違章建築，則就超占之十三平方公尺部分
      ，顯應拆除。此外，亦不同意被告丁○○○、癸○○依公告現值購買其等超占
      之土地；(4)系爭土地保留之共同通道寬度應為三點五公尺。
    (四)被告丁○○○、癸○○所提乙案、被告己○○所提丙案，對原告顯為不利，蓋
      (1)乙、丙案均將分歸原告取得部分割裂為編號Ａ、Ａ１南北二塊，非但無法連
        接使用，地形又畸零不整，尤其Ａ１部分面臨之道路面寬只有二公尺，根本
        不能建築，將成廢地，對原告而言，顯然有欠公平；(2)被告雖稱原告日後可
        將Ａ１部分售予被告癸○○、丁○○○或己○○，但其等不一定願以市價向
        原告購買，甚且極可能利用原告不能建築之弱點殺價，可見有以小吃大、變
        相蠶食原告應有部分之嫌；(3)丙案編號Ｂ部分寬度僅約四點五公尺，而被告
        辛○○、己○○、丙○○之建物寬度才四點二公尺，倘採丙案，則原告Ａ部
        分之二層建物勢必被拆除，對原告顯然損失太大。
  三、證據：提出土地登記謄本、地籍圖謄本等件為證。
乙、被告方面：
  一、被告丁○○○部分：
    (一)聲明：求為適當判決。
    (二)陳述：
      1.請求依乙案分割：被告丁○○○所有坐落系爭土地上建物有辦理保存登記，
        是在民國七十五年蓋的，有得全體共有人同意，空地比是留在巷道內，並無
        加蓋。雖然依乙案分割也會拆除被告丁○○○所有建物，但如可以不用拆除
        ，則就超占之面積部分，願按公告現值向其他共有人購買。另系爭土地上現
        存之既成巷道已經通行多年，仍應予保留作為道路使用。
      2.不同意甲案，亦不同意被告癸○○依公告現值購買超占面積之土地。
    (三)證據：提出建物登記謄本、建物測量成果圖等件為證。
  二、被告癸○○部分：
    (一)聲明：求為適當判決。
    (二)陳述：
      1.請求依乙案分割。被告癸○○所有坐落系爭土地上建物雖未辦保存登記，然
        希望保留現狀，雖然依乙案分割也會拆除上開被告癸○○建物，但如可以不
        用拆除，就超出面積部分，願依公告現值向其他共有人購買。
　　　2.不同意甲、乙案。
  三、被告己○○部分：
    (一)聲明：求為適當判決。
    (二)陳述：
      1.請求依丙案分割：(1)丙案係考量兩造利益所作成；(2)被告己○○就其中編號
        Ｂ、Ｃ部分，願與被告辛○○、黃榮堂維持共有；(3)原告是於八十七年二月
        間購買其現使用之建物及Ａ１空地，係以現況購買，且價格低於市價甚多，
        故丙案分給原告編號Ａ、Ａ１二部分，其中Ａ１部分雖不能建築使用，然係
        將空地割出給原告，自不影響原告之利益，且原告日後亦可將Ａ１部分售予
        其他共有人合併使用，以兼顧各共有人之權益，被告等亦願向原告洽購Ａ１
        部分；另Ａ部分地形雖較不完整，然系爭土地東側相鄰地多為原告所有，自
        得合併使用，以發揮土地最大效益；(4)系爭土地除現存二公尺寬之非既有巷
        道外，對外並無通路，然尚得依民法第七百八十七條規定，對鄰地行使袋地
        通行權；況甲案編號Ｅ部分也預留為道路用地，據此請求鈞院依現有巷道位
        置保留三公尺寬之私設巷道，由全體共有人按應有部分比例保持共有，以利
        共有人之通行及日後建築使用。
      2.甲案有如下缺點：(1)被告己○○所有坐落系爭土地上之建物雖非新建，沒有
        建築使用執照，亦未辦理保存登記，但既非三十五年以上之老舊建物，且為
        鋼筋水泥建造之二層樓房，歷經九二一大地震仍保存完好，足堪再使用多年
        ，自有保留之經濟效益；若將該建物拆除，而分歸一塊方整土地予原告，對
        其他共有人至不公平。且該建物係與原告建物之前手共同建築，若原告於購
        入後，請求拆除被告所有建物，則原告本件分割共有物之請求，有違誠實信
        用原則。至系爭土地與同段第四五八之一地號土地之共有人並不相同，並非
        如原告所稱屬被告辛○○、丙○○、己○○共有，而可連接利用，況連接後
        土地亦非方整，也無法建築使用；(2)甲案僅考慮原告一己利益，未顧及其他
        共有人利益，若依甲案，被告等人所有坐落系爭土地之建物勢必全部拆除，
        不符合公平經濟原則；(3)甲案所保留編號Ｅ部分土地，顯屬浪費。
　　　3.不同意被告丁○○○、癸○○依公告現值購買其占用超出應有部分面積之土
        地。
    (三)證據：提出土地登記謄本、建物登記謄本、建物測量成果圖等件為證。
  四、被告辛○○、丙○○部分：
    (一)聲明：求為適當判決。
    (二)陳述：
　　　1.請求依丙案分割，並同意就其中編號Ｂ、Ｃ部分與被告己○○維持共有。被
　　　　告辛○○、丙○○所有坐落系爭土地上建物未辦保存登記。
      2.不同意甲案。亦不同意被告丁○○○、癸○○依公告現值購買其占用超出應
        有部分面積之土地。
丙、本院依職權囑託彰化縣員林地政事務所派測量員會同本院及兩造勘測系爭共有土
    地，並繪製複丈成果圖到院。
    理      由
一、按各共有人，得隨時請求分割共有物。又共有物之分割方法，不能協議決定者，
    法院得因任何共有人之聲請，命為原物分配於各共有人；民法第八百二十三條第
    一項及第八百二十四條第二項第一款分別設有明文。本件原告主張系爭土地為兩
    造共有，應有部分詳如附表所示，兩造間就系爭土地並未訂有不分割之特約，依
    物之使用目的亦無不能分割情形之事實，已據伊提出土地登記謄本、地籍圖謄本
    為證，核屬相符，亦為被告所不爭執，自堪信原告之主張為真實。從而，原告基
    於共有人之共有物分割請求權訴請裁判分割系爭土地，依首揭法條規定，洵屬正
    當，應予准許。
二、按共有物之分割，不得純以使用現狀為分割之唯一標準，法院為顧及全體共有人
    之利益認為以不全依使用現狀分割為宜，所決定之分割方法，縱使部分共有人因
    此而受有損害，仍不得因之指為違法。又共有土地之分管使用，不過定暫時狀態
    而已，共有人仍就全部共有土地享有權利，得就全部共有土地主張按應有部分為
    分割，而法院裁判分割共有物，除應斟酌共有人之利害關係及共有物之性質外，
    尚應斟酌共有物之價格、經濟效用以及全體共有人之利益等公平決之；換言之，
    裁判上定共有物之分割分法，法院有審酌共有物各種情形，顧及共有人全體利益
    而自由裁量之權，不受任何當事人主張之拘束。經查：系爭土地上有如九十年四
    月二十三日發文之複丈成果圖所示建物分布情形，業經本院會同彰化縣員林地政
    事務所人員赴現場履勘屬實，並製有勘驗筆錄、現場圖及土地複丈成果圖在卷足
    稽。以下茲就兩造所提分割方案及本院所採分割方法分述如下：
  (一)附圖丙案所示之分割方法：
    被告己○○、辛○○、丙○○主張採用丙案之分割方式，惟倘依丙案分割，將使
    原告分得之土地被迫分為上、下方即編號Ａ、Ａ１二部分，中間因隔有被告辛○○、己○○、丙○○擬分得之部分，而無法連接使用。其中，Ａ１部分無從建築
    使用，已為被告己○○所咸認，而Ａ部分則呈現多角形，地形極不完證，致原告
    難以就分得土地作整體利用，有損土地價值，足見丙案失之公平，復無法達到土
    地使用之經濟效用目的。雖被告己○○陳稱願向原告洽購Ａ１部分，然日後其是
    否真願意以合理價格承購Ａ１部分，係屬不確定，則日後糾紛難料，究屬不當，
    故不足取。
  (二)附圖乙案所示之分割方法：
    承前所述，被告丁○○○、癸○○主張乙案之分割方式亦同丙案，有將分歸原告
    取得部分割裂為編號Ａ、Ａ１南北二塊之缺失；此外，縱採乙案分割，仍不免拆
    除被告丁○○○、癸○○所有坐落系爭土地之建物，業據其等自承在卷，則乙案
    既無法達到其等二人欲保留建物之目的，又使原告分得之土地有前述難以利用之
    弊端，足認乙案亦非適當，尚難為採。
  (三)本院採取如附圖甲案為本件之分割方法：
    依甲案之規劃，除編號Ｅ部分之土地係作為道路使用，而由各共有人依原應有部
　　分比例保持共有外，將編號Ａ部分分歸原告取得，Ｂ部分分歸被告己○○、辛○○、丙○○共同取得，Ｃ部分分歸被告丁○○○取得，Ｄ部分則由被告癸○○取
　　得，核此方案較有利於土地現狀之整體規劃與利用。雖甲案之分配方式，將拆除
    被告位於系爭土地之建物，惟被告己○○、辛○○、丙○○、癸○○所有建物並
    未辦理保存登記，為其等所同認，且被告己○○、辛○○、丙○○之屋齡已達三
    十多年以上；另被告丁○○○所有建物固已辦畢保存登記，惟因依其在系爭土地
    之應有部分比例計算結果，可分得之土地不足該建物占用面積而必須拆除，被告
    丁○○○雖表示希望保留全部建物，願依公告現值購買超占面積之土地云云，惟
    既遭其他共有人一致反對，尚難僅以建物辦畢保存登記遽對其他共有人主張該屋
    即應保留，自仍應依兩造原應有部分比例定其分配土地之面積。綜合上情，本院
    顧及均衡原則，認如甲案所示方法，較能兼顧兩造之公平及利益，且無損其餘建
    地之價值，又分割後有利日後土地利用並提高其經濟效用，復與兩造之應有部分
    相當，尚稱妥適、公允，堪值採用，爰諭知分割方法如主文第一項所示。
三、本件事證已臻明確，兩造其餘攻擊、防禦方法及舉證，經本院審酌後，核與判決
    結果不生影響，自無庸逐一贅論，併此敘明。
據上論結，本件原告之訴為有理由，依民事訴訟法第八十條之一、第八十五條第一項
但書，判決如主文。
中　　　華　　　民　　　國　　　九十三　　年　　　四　　月　　  三十　　日
                                    臺灣彰化地方法院民事第一庭
~B審判長　法　　　官　羅培昌
~B　　　　法　　　官　王昌鑫
~B　　　　法　　　官　周莉菁
右為正本係照原本作成。
如對本判決上訴須於判決送達後廿日內向本院提出上訴狀。
中　　　華　　　民　　　國　　　九十三　　年　　　五　　月　　　六　　　日
~B　　　　法院書記官　張清秀
┌─────────────────────────┐
│附表：                                            │
├──┬─────┬────────────────┤
│編號│共有人姓名│應有部分（訴訟費用負擔比例）    │
├──┼─────┼────────────────┤
│ １ │乙○○    │２１７２＼３３０７              │
├──┼─────┼────────────────┤
│ ２ │丁○○○  │１５３＼３３０７                │
├──┼─────┼────────────────┤
│ ３ │辛○○    │２８８＼３３０７                │
├──┼─────┼────────────────┤
│ ４ │己○○    │２８７＼３３０７                │
├──┼─────┼────────────────┤
│ ５ │丙○○    │２８７＼３３０７                │
├──┼─────┼────────────────┤
│ ６ │癸○○    │１２０＼３３０７                │
└──┴─────┴────────────────┤
